ACORDAO-COMPLETO-2474589

ACÓRDÃO 7269/2021 ATA 13/2021 - PRIMEIRA CÂMARA

VISTOS, relatados e discutidos estes autos que tratam de pedido de reexame interposto pela Sra. Sandra Mara Gonçalves em face do Acórdão 11806/2020-TCU-Primeira Câmara, por meio do qual esta Corte de Contas considerou ilegal o ato de aposentadoria emitido em favor da recorrente;
ACORDAM os ministros do Tribunal de Contas da União, reunidos em Sessão da 1ª Câmara, ante as razões expostas pelo relator e com fundamento nos arts. 33 e 48 da Lei 8.443/1992, em:
9.1. conhecer do presente pedido de reexame para, no mérito, negar-lhe provimento;
9.2. encaminhar cópia desta deliberação à recorrente e ao Tribunal Regional do Trabalho da 3ª Região/MG.

Pedido de reexame interposto em face de decisão que considerou ilegal o ato de aposentadoria emitido em favor da recorrente.

Primeira Câmara

3. Recorrente: Sandra Mara Gonçalves (XXX.372.706-XX).

13.1. Ministros presentes: Walton Alencar Rodrigues (Presidente), Benjamin Zymler, Vital do Rêgo (Relator) e Jorge Oliveira.
13.2. Ministro-Substituto presente: Augusto Sherman Cavalcanti.

VITAL DO RÊGO

Ministro Benjamin Zymler.

Adoto como relatório, com os devidos ajustes de forma, a instrução elaborada no âmbito da Secretaria de Recursos (peça 24) , com a qual se manifestou de acordo o corpo gerencial daquela unidade técnica especializada (peça 25) , a seguir transcrita:
INTRODUÇÃO
1.	Trata-se de Pedido de Reexame (peça 13) interposto pela Sra. Sandra Mara Gonçalves, ex-servidora do Tribunal Regional do Trabalho da 3ª Região/MG, em face do Acórdão 11806/2020-TCU-Primeira Câmara (peça 7) , de que foi relator o Ministro Benjamin Zymler.
1.1. A deliberação recorrida tem o seguinte teor:
VISTOS, relatados e discutidos estes autos de processo de aposentadoria,
ACORDAM os Ministros do Tribunal de Contas da União, reunidos em sessão da Primeira Câmara, diante das razões expostas pelo relator e com fundamento na Constituição Federal, arts. 40, §2º, 71, III e IX, e na Lei 8.443/1992, arts. 1º, V, e 39, II, em:
9.1. considerar ilegal a concessão de aposentadoria à sra. Sandra Mara Gonçalves e negar registro ao respectivo ato;
9.2. dispensar a devolução dos valores indevidamente recebidos de boa-fé pela interessada, nos termos do Enunciado 106 da Súmula de Jurisprudência desta Corte;
9.3. determinar ao Tribunal Regional do Trabalho da 3ª Região que adote as seguintes providências, sob pena de responsabilidade solidária da autoridade administrativa omissa:
9.3.1. dê ciência do inteiro teor desta deliberação à sra. Sandra Mara Gonçalves no prazo de quinze dias e faça juntar aos autos o comprovante de notificação nos quinze dias subsequentes;
9.3.2. suspenda os pagamentos feitos com base no ato ora impugnado no prazo de quinze dias;
9.3.3. alerte a interessada de que o efeito suspensivo proveniente da interposição de eventuais recursos não a exime da devolução dos valores percebidos indevidamente após a respectiva notificação, caso os recursos não sejam providos.
HISTÓRICO
O ato de aposentadoria da Sra. Sandra Mara Gonçalves foi julgado ilegal por conter parcela da vantagem "opção", o que resulta em proventos de aposentadoria maiores do que a última remuneração contributiva da servidora quando em atividade, resultando no descumprimento ao disposto no art. 40, caput e § 2º, da Constituição Federal, com redação dada pela Emenda Constitucional-EC 20/1998 (ato à peça 2) .
1.2. Sobre a vantagem "opção", o Ministro Benjamin Zymler, por ocasião da apreciação do TC Processo 027.914/2013-5 (Acórdão 2988/2018-TCU-Plenário, Sessão de 12/12/2018) , apresentou voto revisor cujas razões foram integralmente acolhidas pela relatora, Ministra Ana Arraes. O voto fornece um histórico bastante didático e esclarecedor, o qual será reproduzido com alguns ajustes de forma, supressões e adições, nos termos a seguir.
Da vantagem "opção"
6. Em síntese, a vantagem conhecida como "opção" constituía uma fração variável, conforme definido em lei, da remuneração do cargo em comissão/função de confiança.
7. Era um direito conferido ao servidor ocupante de cargo efetivo, que assumia cargo em comissão ou função de confiança, de continuar a ser remunerado com base em seu cargo efetivo, mas com acréscimo decorrente do exercício do novo cargo/função.
8. A vantagem tinha por objetivo conferir estímulo financeiro para que o servidor efetivo ocupasse cargo em comissão cuja remuneração fosse inferior à do cargo efetivo.
9. Aparentemente, o primeiro normativo que tratou da matéria foi a Lei 4.345/1964, que assim dispôs (grifei) :
"Art. 1º As tabelas de vencimentos dos cargos efetivos e em comissão, referidas no art.1º da Lei nº 4.242, de 17 de julho de 1963, ficam substituídas pelas seguintes:
.................................................................................................................................................
 § 2º Ao funcionário nomeado para o exercício de cargo em comissão é facultado optar pelo vencimento do símbolo, previsto na tabela b constante dêste artigo, ou pela percepção do vencimento e demais vantagens de seu cargo efetivo acrescido de gratificação fixa, correspondente a 20% (vinte por cento) do valor do símbolo do cargo em comissão respectivo."
10. Igual disciplina foi mantida pelo Decreto-Lei 1.445/1976 (que tratava da remuneração dos servidores civis do Poder Executivo, dentre outros) . Segundo o art. 3º, a vantagem correspondia a 20% do vencimento do Grupo Direção e Assessoramento Superiores (DAS) .
 (...) 
12. A legislação foi sendo alterada ao longo do tempo, de modo que não só o percentual foi alterado como também foram acrescidas outras vantagens/gratificações ao "optante" pela remuneração do cargo efetivo.
13. O Decreto-Lei 2.270/1985, por exemplo, permitiu a inclusão da vantagem "representação mensal" no cálculo da vantagem "opção". O Decreto-Lei 2.365/1987 (art. 10) elevou o percentual para 50% e a Lei 7.706/1988 (art. 4º) , para 55%.
14. A Lei 8.538/1992 alterou a composição da parcela "opção", que foi acrescida de 55% da gratificação GADF (Gratificação de Atividade por Desempenho de Função) , criada pela Lei Delegada 13/1992.
15. Assim, quando da edição da Lei 8.538/1992, a "opção" passou a ser: 55% do vencimento do DAS + 55% da GADF + representação mensal.
16. A Lei 8.911/1994 disciplinou o cálculo da opção para os servidores do Poder Executivo, além de tratar do instituto da incorporação de "quintos", previsto no art. 62 da Lei 8.112/1990. À guisa de clareza, transcrevo o citado dispositivo:
Lei 8.911/1994
"Art. 2º É facultado ao servidor investido em cargo em comissão ou função de direção, chefia e assessoramento, previstos nesta Lei, optar pela remuneração correspondente ao vencimento de seu cargo efetivo, acrescido de cinqüenta e cinco por cento do vencimento fixado para o cargo em comissão, ou das funções de direção, chefia e assessoramento e da gratificação de atividade pelo desempenho de função, e mais a representação mensal.
Parágrafo único. O servidor investido em função gratificada (FG) ou de representação (GR) , ou assemelhadas, constantes do Anexo desta Lei, perceberá o valor do vencimento do cargo efetivo, acrescido da remuneração da função para a qual foi designado."
17. A remuneração dos cargos em comissão prevista na Lei 8.911/1994 e que servia de base de cálculo para a vantagem "opção" continuou a ser composta de vencimento básico, GADF e representação mensal.
18. As alterações no cálculo da vantagem "opção" continuaram ao longo do tempo. Cito, por exemplo, a Lei 9.030/1995, que estabeleceu que a vantagem equivaleria a 25% da remuneração total do cargo ou função, para os DAS 4 a 6 (art. 2º) , que passou a ser paga em rubrica única (sem GADF ou representação mensal) . Também previu o pagamento de uma parcela variável, equivalente à diferença entre a remuneração efetiva e a remuneração do cargo em comissão.
19. Já a Lei 11.526/2007, alterada pela Lei 12.094/2009, fixou a "opção" como 60% da remuneração do cargo em comissão.
20. No âmbito do Poder Judiciário, a Lei 9.421/1996 estabeleceu que a "opção" equivaleria a 70% do vencimento básico da função de confiança.
21. Importante registrar que algumas funções - geralmente as de menor valor e ocupadas exclusivamente pelos servidores efetivos - são pagas em valor integral, juntamente com a remuneração do cargo efetivo.
22. São as chamadas funções gratificadas ou funções de representação (vide parágrafo único do art. 2º da Lei 8.911/1994) . Diversamente dos cargos em comissão, que exigem o afastamento do servidor de seu cargo efetivo, as funções gratificadas não constituem cargo à parte. São apenas gratificações pagas aos servidores efetivos em razão da assunção de maiores responsabilidades.
23. Nesses casos, o servidor não recebe a "opção" - já que não tem entre o que optar -, mas, sim, o valor da função gratificada, juntamente com a remuneração de seu cargo efetivo.
24. As vantagens decorrentes do exercício de cargo em comissão/função de confiança e função gratificada são de natureza pro labore faciendo, assim como adicionais pagos em razão das condições específicas de trabalho (insalubridade, trabalho noturno etc.) . Ou seja, são de natureza transitória, uma vez que o servidor somente a elas faz jus quando no exercício do cargo ou função.
 (...) 
27. Uma vez que a aposentadoria ocorre no cargo efetivo e os proventos guardam relação com esse cargo, não há como imaginar que vantagens associadas ao cargo em comissão possam compor os proventos de aposentadoria, salvo autorização legal. [Isso em virtude do princípio da legalidade. De fato, é nesse sentido que a sábia lição de Hely Lopes Meirelles vem nos ensinar:
"Na Administração Pública não há liberdade nem vontade pessoal. Enquanto na administração particular é lícito fazer tudo que a lei não proíbe, na Administração Pública só é permitido fazer o que a lei autoriza. A lei para o particular significa 'pode fazer assim'; para o administrador público significa 'deve fazer assim'" (in Direito Administrativo Brasileiro, 33ª ed., São Paulo: Malheiros Editores, 2007, p. 87-88) ].
 (...) 
30. A Lei 8.112/1990 [...] disciplinou a matéria nos seguintes termos (grifei) :
"Art. 193. O servidor que tiver exercido função de direção, chefia, assessoramento, assistência ou cargo em comissão, por período de 5 (cinco) anos consecutivos, ou 10 (dez) anos interpolados, poderá aposentar-se com a gratificação da função ou remuneração do cargo em comissão, de maior valor, desde que exercido por um período mínimo de 2 (dois) anos.                    § 1° Quando o exercício da função ou cargo em comissão de maior valor não corresponder ao período de 2 (dois) anos, será incorporada a gratificação ou remuneração da função ou cargo em comissão imediatamente inferior dentre os exercidos.                   § 2° A aplicação do disposto neste artigo exclui as vantagens previstas no art. 192, bem como a incorporação de que trata o art. 62, ressalvado o direito de opção"  (negrito acrescido) .
[É sobremodo importante ressaltar que o direito de opção, que consta no § 2º supra, diz respeito à opção entre as vantagens dos quintos, da prevista no art. 193 e do art. 192 - e não à parcela vulgarmente chamada de "opção"].
31. A composição dos proventos deferidos ao servidor que optava por se aposentar na forma do caput dependia do tipo de cargo ou função ocupada.
32. Se ex-ocupante de cargo em comissão, os proventos equivaleriam à remuneração desse cargo. Se ocupante de função gratificada, que é vinculada ao exercício de cargo efetivo, os proventos do servidor seriam compostos pela remuneração do cargo efetivo acrescida da gratificação de função. Isso porque, no último caso, não se trata de um cargo autônomo, com estrutura remuneratória própria, mas de uma mera gratificação paga ao servidor efetivo.
33. Veja-se que esse dispositivo legal não mencionava expressamente a possibilidade de deferir ao inativo, que preencheu seus requisitos, a parcela da retribuição dos cargos em comissão/função de confiança, conhecida como "opção", nada obstante ressalve, em seu §2º, o "direito de opção".
 (...) 
35. O § 2º do art. 193 da Lei 8.112/1990 apenas autorizava que o servidor optasse por se aposentar na forma do caput ou carreasse para os proventos de aposentadoria (calculados com base na remuneração do cargo efetivo) as vantagens previstas nos arts. 62 e 192 da Lei 8.112/1990.
36. Nessa linha de raciocínio, poder-se-ia argumentar que não existe amparo legal para o pagamento da "opção" para os inativos, uma vez que a Lei 8.112/1990 não menciona expressamente essa possibilidade.
37. Contudo, seria também possível extrair diretamente do caput, mediante interpretação extensiva, a autorização para o pagamento da parcela "opção" ao inativo. Se o dispositivo conferia ao ex-ocupante de cargo em comissão o direito de ter seus proventos calculados com base na remuneração desse cargo, não seria desarrazoado conferir a esse servidor o direito de acrescer a seus proventos de cargo efetivo a parcela "opção". Desse modo, estar-se-ia conferindo ao ex-ocupante do cargo em comissão tratamento semelhante ao do servidor investido em função gratificada.
38. Isso porque, em muitos casos, a remuneração do cargo em comissão era inferior à do cargo efetivo. Consequentemente, muitos desses servidores não se beneficiariam do art. 193 da Lei 8.112/1990, ao contrário daqueles que ocuparam função gratificada.
39. Todavia, essa interpretação não se coaduna com o pagamento de "quintos", dada a vedação contida no § 2º do art. 193 da Lei 8.112/1990.
40. A razão da vedação de acumulação das vantagens era claramente evitar o bis in idem nos proventos de inatividade, haja vista que a finalidade do pagamento das vantagens era uma só: assegurar estabilidade financeira na inatividade ao servidor que assumiu maiores responsabilidades quando na atividade.
41. Não invalida esse raciocínio o fato de que era possível pagar, na atividade, a vantagem dos "quintos" cumulativamente com a gratificação de função ou com a "opção". Isso é uma distorção do instituto dos "quintos", pois, em vez de assegurar a estabilidade financeira àquele que se afastasse do cargo ou função, acabava por elevar a remuneração do cargo efetivo ainda quando no exercício do cargo em comissão ou função. Entretanto, isso era prevista em lei, o que não ocorre no caso da inatividade.
 (...) 
47. Quando o servidor é necessariamente remunerado com base no cargo efetivo e recebe uma gratificação fixada em lei, deve-se observar a vedação de pagamento cumulativo da gratificação de função com as vantagens previstas nos arts. 62 ("quintos"/"décimos") e 192 da Lei 8.112/1990.  Nesse sentido, cito, dentre inúmeros outros, a Decisão 47/2001-Plenário (rel. Ministro Benjamin Zymler) e os Acórdão 645/2003-TCU-Plenário (rel. Ministro Walton Alencar Rodrigues) e 814/2005-1ª Câmara (relator Ministro Marcos Vilaça) , proferido em processo de inspeção.
 (...) 
78. Apesar de não haver expressa previsão legal, a jurisprudência de mais de trinta anos vem aceitando a inclusão da parcela "opção" (pagamento de uma fração da remuneração do cargo em comissão ao servidor que opta pela remuneração do cargo efetivo) nos proventos do inativo que implementou os requisitos do art.180 da Lei 1.711/1952 ou do art. 193 da Lei 8.112/1990. [Nada obstante, não é possível o pagamento da parcela "opção" - quando prevista em lei - com a vantagem dos "quintos", ex vi do disposto no § 2º do art. 193 da Lei 8.112/1990].
 (...) 
102. A EC 20/1998 impõe que os proventos da inatividade sejam calculados com base na remuneração do cargo efetivo e que não a superem no momento da concessão da aposentadoria. Assim, todos os servidores que não implementaram as condições para a aposentação até 15/12/1998 [véspera da vigência da EC 20/1998] (...) não fazem jus à percepção de FC ou da parcela "opção" (se existente na estrutura remuneratória) nos proventos de aposentadoria (negritos acrescidos) .
 (...) 
112. A aposentadoria deve observar as regras vigentes no momento da implementação de todos os requisitos legais para a concessão do benefício previdenciário, motivo pelo qual não é possível entender que o servidor tenha algum direito adquirido a determinada vantagem paga na aposentadoria até que lhe seja assegurado o próprio direito à inativação.
113. Portanto, sob o ponto de vista legal, o cumprimento das exigências do art. 193 da Lei 8.112/1990, por si só, é irrelevante e não produz consequências jurídicas caso não tenham sido atendidos os requisitos para a constituição da situação jurídica na qual a vantagem é devida: a aposentadoria.
[É nesse sentido o disposto no art. 7º da Lei 9.624/1998 (grifos acrescidos) :
"Art. 7º É assegurado o direito à vantagem de que trata o art. 193 da Lei nº 8.112, de 1990, aos servidores que, até 19 de janeiro de 1995, tenham completado todos os requisitos para obtenção de aposentadoria dentro das normas até então vigentes.
Parágrafo único. A aplicação do disposto no caput exclui a incorporação a que se referia o art. 62 e as vantagens previstas no art. 192 da Lei nº 8.112, de 1990."]
114. Assim, os servidores que não se encontravam em condições de se aposentar quando da revogação do art. 193 do Regime Jurídico Único (até 18/1/1995) não podem se beneficiar dessa vantagem.
2.2.	Além disso, há o firme entendimento de que "é vedado ao servidor público carrear para os proventos da aposentadoria ou para a pensão por ele instituída parcela da remuneração sobre a qual não incidiu desconto previdenciário", conforme restou assentado, por exemplo, no Acórdão 5919/2019-TCU-Primeira Câmara, relator o Ministro Benjamin Zymler. Ressalva-se, na hipótese, as gratificações de caráter geral, criadas após a jubilação do servidor com direito à paridade de proventos, desde que não tenham natureza pro labore faciendo.
Dos fundamentos para o julgamento pela ilegalidade da presente aposentadoria
2.3.	O ato de aposentadoria (peça 2) informa que a interessada conta com 33 anos, 1 mês e 8 dias de tempo de contribuição. O ato tem vigência a partir de 1/12/2017, com fundamento na EC 47/2005. Assim, a interessada adquiriu o direito à aposentação após a vigência da EC 20/1998.
2.4.	Dessa forma, a presente concessão foi considerada ilegal porque:
a) houve violação à regra constitucional, introduzida pela EC 20/1998, que limita o valor dos proventos à remuneração do cargo efetivo;
b) é vedado ao servidor público carrear para os proventos da aposentadoria ou para a pensão por ele instituída parcela da remuneração sobre a qual não incidiu desconto previdenciário, ressalvando-se as gratificações de caráter geral, criadas após a jubilação do servidor com direito à paridade de proventos, desde que não tenham natureza pro labore faciendo.
ADMISSIBILIDADE
3.	Reitera-se o exame de admissibilidade realizado pelo Sar/Serur (peça 14) , que propôs conhecer do recurso e suspender os efeitos dos itens 9.1, 9.3 e 9.3.2 do Acórdão 11806/2020-TCU-Primeira Câmara, nos termos do art. 48 da Lei 8.443/1992 c/c artigos 285 e 286, parágrafo único, do Regimento Interno do TCU. O Ministro Vital do Rêgo conheceu do recurso, nos termos propostos por esta unidade técnica (peça 16) .
EXAME DE MÉRITO
Delimitação
Constitui objeto do presente recurso definir se:
o Acórdão 2076/2005 levou plenamente em conta a EC 20/1998, devendo ser observado o prazo decadencial de 5 anos para a revisão da decisão que considerou válido o pagamento da vantagem "opção"; e
o entendimento de que a aposentadoria é ato complexo e que o prazo decadencial para revisá-lo começa a fluir só após o registro na Corte de Contas não se aplica à situação em exame, uma vez que essa regra seria para que o TCU fiscalize atos de outro órgão, mas não para revisão de seu próprio entendimento.
5. 	Do Acórdão 2076/2005 em face da EC 20/1998
5.1.	A defesa da recorrente afirma que o Acórdão 2076/2005 é resultado de Embargos de Declaração opostos por diversas entidades em face de decisões anteriores que trouxeram profundas alterações de entendimento. Em seguida reproduziu trecho do referido acórdão.
5.2.	Assevera que o Acórdão 2.076/2005, pelo momento em que foi prolatado, levou plenamente em conta a Emenda Constitucional nº 20/1998 com vigência iniciada 7 anos antes da prolação desse acórdão.
5.3.	Portanto, concluiu a defesa, o que vemos no presente momento é uma mera alteração de entendimento desta Corte de Contas, não uma mudança de posicionamento que tenha derivado de alguma alteração legislativa em sentido amplo.
5.4.	Assim sendo, é imperativa a observância do prazo decadencial de 5 anos para revisão da decisão que considerou válido o pagamento.
Análise:
5.5.	A defesa da recorrente sustenta a tese de que o entendimento do TCU no Acórdão 2076/2005, prolatado em novembro/2005, levou em conta a Emenda Constitucional nº 20, promulgada em dezembro/1998, e que o novo entendimento no Acórdão 1.599/2019, prolatado em julho/2019, não decorreu de alteração legislativa. Daí se depreende que, no seu entender, o novo entendimento do TCU seria uma outra interpretação das mesmas normas constitucionais e legais existentes antes mesmo do antigo entendimento, as quais não teriam sido alteradas ao longo do tempo até a adoção do novo entendimento, em 2019. Para implementar essa mudança, segundo a tese da defesa, o TCU teria o prazo de cinco anos, sob pena de decair desse direito.
5.6.	No caso, o Tribunal Regional do Trabalho da 3ª Região/MG emitiu o ato de concessão de aposentadoria à Sra. Sandra Mara Gonçalves com vigência em 1/12/2017, ou seja, ainda sob a égide do entendimento preconizado no Acórdão 2076/2005-TCU-Plenário, que era o seguinte:
9.3.1. é assegurada na aposentadoria a vantagem decorrente da opção, prevista no art. 2º da Lei nº 8.911/94, aos servidores que, até a data de 18 de janeiro de 1995, tenham satisfeito os pressupostos temporais estabelecidos no art. 193 da Lei 8.112/90, ainda que sem os requisitos para aposentação em qualquer modalidade; (destaques acrescidos) .
5.7.	Daí a irresignação da defesa ante a aplicação do novo entendimento firmado no Acórdão 1.599, de 10/7/2019, que passou a proibir a inclusão da vantagem "opção" nos proventos de aposentadoria dos servidores que implementaram os requisitos para se aposentar após 16/12/1998 (data de publicação da EC nº 20) .
5.8.	A tese aqui apresentada desafia o entendimento firmemente consolidado, tanto no âmbito do TCU quanto no Supremo Tribunal Federal, de que o ato de concessão de aposentadoria é, por natureza, um ato complexo, quer dizer, entre a sua emissão pelo órgão de origem e a apreciação da sua legalidade para fins de registro pelo Tribunal de Contas, o que existe é um ato precário, de maneira que só se torna perfectibilizado após ser julgado legal e registrado pela Corte de Contas.
5.9.	O Supremo Tribunal Federal, reconhecendo essa natureza inerente ao ato de concessão inicial de aposentadoria, reforma ou pensão, decidiu que os Tribunais de Contas estão sujeitos ao prazo de 5 anos para o julgamento da legalidade, a contar da chegada do processo à respectiva Corte de Contas. Esse é o entendimento que restou assentado em tese com repercussão geral fixada pela Suprema Corte quando tratou do Tema 445 no RE 636.553, relatado pelo Ministro Gilmar Mendes.
5.10.	Assim, estando o entendimento sobre a matéria devidamente consolidado nos termos acima expostos, para a pretensão de ver reconhecida a decadência do poder/dever do Tribunal de Contas da União de julgar o ato em questão ilegal e negar o respectivo registro, pelo decurso de mais de cinco anos entre a data de prolação do acórdão que inaugurou o novo entendimento sobre a vantagem "opção" (2019) e a data do acórdão que contém o entendimento superado (2005) , a objeção levantada pela defesa de que a Emenda Constitucional nº 20 foi levada em conta pelo TCU quando prolatou o Acórdão 2076/2005-TCU-Plenário, sem dúvida, mostra-se irrelevante.
5.11.	Portanto, opina-se pela rejeição do argumento apresentado.
6. Da aposentadoria como ato complexo e contagem do prazo decadencial de 5 anos para a sua revisão a partir do registro no TCU, o que não se aplicaria para revisão de entendimento do próprio TCU
6.1.	Segundo a defesa, sem adentrar o mérito do entendimento ora prevalente de que a aposentadoria é ato complexo e que o prazo decadencial para sua revisão só tem início após o registro na Corte de Contas, ainda que tal entendimento fosse correto, não se aplica à situação em exame.
6.2.	No seu entender, o objetivo e o fundamento dessa interpretação é proteger a missão constitucional do TCU que poderia ficar comprometida caso o prazo fosse considerado de modo diverso. A finalidade, segundo a defesa, é garantir a eficácia do poder de fiscalização do TCU na sua atividade de Controle Externo.
6.3.	No caso, afirma a defesa, o que existe não é um entendimento adotado por algum órgão e que se procura garantir ao TCU o direito de rever, por isso se considera o prazo a partir do registro do ato [pelo TCU].
6.4.	O entendimento ora alterado é do próprio Tribunal de Contas e, portanto, não há qualquer razão para que não seja aplicado o prazo decadencial de 5 anos, não para que o TCU fiscalize outro órgão, mas sim para que ele altere o seu próprio entendimento fixado após longa discussão sobre entendimento anterior.
6.5.	O fato de o entendimento do acórdão 2076/2005 advir de LONGA discussão e de várias mudanças de rumo reforça sobremaneira a sensação de segurança jurídica que dele decorre e que deve ser plenamente respeitada.
Análise:
6.6. A questão da aplicação do prazo decadencial de cinco anos para o julgamento da legalidade do ato de concessão inicial de aposentadoria restou definida na tese com repercussão geral fixada pelo Supremo Tribunal Federal quando tratou do Tema 445 no RE 636.553, de que foi relator o Ministro Gilmar Mendes, nos seguintes termos:
Em atenção aos princípios da segurança jurídica e da confiança legítima, os Tribunais de Contas estão sujeitos ao prazo de 5 anos para o julgamento da legalidade do ato de concessão inicial de aposentadoria, reforma ou pensão, a contar da chegada do processo à respectiva Corte de Contas.
6.7.	No presente caso, o ato concessório da aposentadoria foi encaminhado ao TCU em 14/3/2018 (peça 2) e apreciado em 20/10/2020 (peça 7) , ou seja, o Tribunal o apreciou em menos de três anos, logo não há que se falar em aplicação do prazo decadencial de cinco anos.
6.8.	Por ocasião do julgamento é que se verifica se o ato emitido atende a todos os requisitos legais, e não somente quando da sua emissão, pois até então ainda se trata de ato precário. O julgamento é o momento em que se aprecia a adequação do ato ao ordenamento vigente, seja em razão de mudança legislativa ou mesmo de mudança interpretativa (v.g., declaração de inconstitucionalidade de determinada parcela, ocorrida após a emissão do ato, mas antes do registro) .
6.9.	Assim, não há que se falar em direito adquirido a determinada interpretação de lei, mormente em razão de não haver direito adquirido a regime jurídico, pois este não é imutável, conforme já o declarou o Supremo Tribunal Federal em diversos julgados.
6.10.	Com efeito, o Ministro Benjamin Zymler, no voto exemplar que proferiu como revisor do Acórdão 2988/2018-TCU-Plenário, já citado no histórico desta instrução, defendeu a modulação dos efeitos e foi aprovada por todo o Colegiado, no sentido de transformar a vantagem "opção" em vantagem pessoal a ser absorvida por reajustes específicos concedidos às carreiras a que pertencem os servidores e pensionistas cujos atos concessórios já tenham sido objeto de registro. Vale dizer, a modulação adotada foi para os atos já registrados, ou seja, aqueles que já haviam sido considerados legais pelo Tribunal à luz do entendimento anterior (Acórdão 2076/2005-TCU-Plenário) e que, portanto, já não eram mais precários, o que não é o caso do ato sob exame.
6.11.	A propósito, cabe registrar que recentemente o Tribunal prolatou o Acórdão 565/2021-TCU-Plenário em que determina aos órgãos da administração pública a adoção de medidas em relação à parcela "opção", a saber:
9.2. determinar aos órgãos da Administração Pública Federal direta, autárquica ou fundacional, com fundamento no art. 43, I, da Lei 8.443/1992, c/c o art. 250, inciso II do Regimento Interno do TCU, que:
9.2.1. no prazo de 15 (quinze) dias, iniciem os procedimentos para identificação dos casos e promovam a oitiva de todos os aposentados e pensionistas que se encontrem na situação descrita neste processo, com vistas à regularização, no prazo de 180 (cento e oitenta) dias, do pagamento da vantagem denominada "opção", prevista no art. 193 da Lei 8.112/1990, que deverá adotar os seguintes parâmetros:
9.2.1.1. o pagamento da "opção" deverá ser suprimido, no caso dos beneficiários cujos atos de concessão foram emitidos há menos de cinco anos e se encontrem pendentes de julgamento pelo TCU (destaque acrescido) ;
9.2.1.2. o pagamento da "opção" deverá ser transformado em vantagem pessoal, a ser absorvida por quaisquer reajustes futuros, no caso dos beneficiários cujos atos de concessão foram expedidos há mais de cinco anos, desde que ainda não tenham sido julgados ou considerados tacitamente registrados pelo TCU;
9.2.1.3. o pagamento da "opção" deverá ser transformado em vantagem pessoal nominalmente identificada, sujeita exclusivamente ao reajuste geral dos servidores públicos federais, no caso dos beneficiários cujos atos de concessão tenham sido julgados legais ou considerados tacitamente registrados pelo TCU há mais de cinco anos;
9.2.2. promovam levantamento e enviem, no prazo de 180 (cento e oitenta) dias, à apreciação desta Corte de Contas, os eventuais atos de aposentadoria e de pensão civil que contemplem o pagamento da parcela de "opção" nas circunstâncias tratadas neste processo, expedidos há mais de cinco anos, por meio do sistema e-Pessoal, caso ainda não o tenham providenciado;
9.2.3. se abstenham de emitir novos atos de concessão que contenham a irregularidade tratada nestes autos.
6.12.	O presente caso enquadrar-se-ia na hipótese definida no item 9.2.1.1 acima em destaque, caso não tivesse sido julgado. Assim, caberia ao próprio órgão extinguir a parcela em discussão.
6.13.	Portanto, opina-se pela rejeição do argumento apresentado.
CONCLUSÃO
7.	Da análise de mérito realizada, conclui-se que:
a) para o julgamento da legalidade do ato de concessão inicial de aposentadoria, reforma ou pensão, o Tribunal de Contas está sujeito ao prazo de 5 anos, a contar da chegada do processo à Corte de Contas, conforme entendimento da Suprema Corte adotado em tese com repercussão geral quando tratou do Tema 445 no RE 636.553, relatado pelo Ministro Gilmar Mendes. Sendo assim, não prospera a pretensão da recorrente de ver reconhecida a decadência do poder/dever do Tribunal de Contas da União de julgar o ato em questão ilegal e negar o respectivo registro, pelo decurso de mais de cinco anos entre a data de prolação do acórdão que inaugurou o novo entendimento sobre a vantagem "opção" (2019) e a data do acórdão que contém o entendimento superado (2005) , sob a alegação de que a Emenda Constitucional nº 20 havia sido levada em conta no Acórdão 2076/2005-TCU-Plenário.
b) o entendimento de que a aposentadoria é ato complexo e que o prazo decadencial para revisá-lo começa a fluir só após o registro na Corte de Contas se aplica ao caso em exame, uma vez que se trata da apreciação de ato de concessão inicial de aposentadoria, e para esses casos o Supremo Tribunal Federal já fixou tese com repercussão geral no Tema 445, RE 636.553, restando definido que a data inicial para a contagem do prazo de 5 anos a que estão sujeitos os Tribunais de Contas é a data de chegada do processo de aposentadoria na respectiva Corte de Contas, não restando qualquer dúvida que justifique a adoção de outra além dessa.
7.1. 	Por conseguinte, deve-se negar provimento ao presente recurso.
PROPOSTA DE ENCAMINHAMENTO
8. Ante o exposto, submetem-se os autos à consideração superior, propondo-se, com fundamento no art. 48 da Lei 8.443/1992:
a) conhecer do recurso e, no mérito, negar-lhe provimento;
c) informar a recorrente e demais interessados do acórdão a ser proferido, destacando que o relatório e o voto que o fundamentam podem ser acessados por meio do endereço eletrônico www.tcu.gov.br/acordaos.
2.	O Ministério Público junto ao TCU, representado nos autos pelo Procurador Dr. Júlio Marcelo de Oliveira, manifestou-se de acordo com a proposição da unidade técnica (peça 26) .
Eis o Relatório.

Tiago Cardoso Penna (OAB/MG 83.514) e outros.

Procurador Júlio Marcelo de Oliveira.

INCORPORAÇÃO DA PARCELA "OPÇÃO", CONSIDERADA ILEGAL POR VIOLAR A REGRA INTRODUZIDA PELA EMENDA CONSTITUCIONAL 20/1998, QUE LIMITA O VALOR DOS PROVENTOS À REMUNERAÇÃO DO CARGO EFETIVO. PEDIDO DE REEXAME. ARGUMENTOS INSUFICIENTES PARA MODIFICAR O ACÓRDÃO RECORRIDO. NEGATIVA DE PROVIMENTO.

APOSENTADORIA (APOS)

Secretaria de Recursos (Serur).

Aprecia-se, nesta oportunidade, pedido de reexame interposto pela Sra. Sandra Mara Gonçalves em face do Acórdão 11806/2020-TCU-Primeira Câmara, por meio do qual esta Corte de Contas considerou ilegal o ato de aposentadoria emitido em favor da recorrente em razão do pagamento da vantagem "opção" de que trata o art. 2º c/c o art. 11 da Lei 8.911/1994 (c/c art. 18 da Lei 11.416/2006) . Isso porque a Sra. Sandra Mara Gonçalves se aposentou em 1/12/2017, portanto depois do advento da Emenda Constitucional 20/1998.
No pedido de reexame interposto pela recorrente (peça 13) , alega-se, em síntese, que: 
	(i) o Acórdão 2076/2005-TCU-Plenáriolanário levou em conta a EC 20/1998. Com isso, a recorrente sustenta que deve ser observado o prazo decadencial de cinco anos para a revisão da decisão que considerou válido o pagamento da vantagem "opção";
	(ii) o entendimento de que a aposentadoria é ato complexo e que o prazo decadencial para revisá-lo começa a fluir só após o registro na Corte de Contas não se aplica à situação em exame, uma vez que essa regra seria para que o TCU fiscalize atos de outro órgão, mas não para revisão de seu próprio entendimento.
A Secretaria de Recursos deste Tribunal (Serur) , em seu parecer, propõe que o recurso interposto seja conhecido, para, no mérito, negar-se a ele provimento. A unidade instrutiva concluiu, em suma, que: 
 (i) para o julgamento da legalidade do ato de concessão inicial de aposentadoria, reforma ou pensão, o Tribunal de Contas está sujeito ao prazo de cinco anos, a contar da chegada do processo à Corte de Contas, conforme entendimento da Suprema Corte adotado em tese com repercussão geral quando tratou do Tema 445 no RE 636.553, relatado pelo Ministro Gilmar Mendes. Sendo assim, não prospera a pretensão da recorrente de ver reconhecida a decadência do poder/dever do Tribunal de Contas da União de julgar o ato em questão ilegal e negar o respectivo registro, pelo decurso de mais de cinco anos entre a data de prolação do acórdão que inaugurou o novo entendimento sobre a vantagem "opção" (2019) e a data do acórdão que contém o entendimento superado (2005) , sob a alegação de que a Emenda Constitucional 20 havia sido levada em conta no Acórdão 2076/2005-TCU-Plenário; 
 (ii) o entendimento de que a aposentadoria é ato complexo e que o prazo decadencial para revisá-lo começa a fluir só após o registro na Corte de Contas se aplica ao caso em exame, uma vez que se trata da apreciação de ato de concessão inicial de aposentadoria, e para esses casos o Supremo Tribunal Federal já fixou tese com repercussão geral no Tema 445, RE 636.553, restando definido que a data inicial para a contagem do prazo de cinco anos a que estão sujeitos os Tribunais de Contas é a data de chegada do processo de aposentadoria na respectiva Corte de Contas, não restando qualquer dúvida que justifique a adoção de outra além dessa.
O Ministério Público junto ao TCU, em sua manifestação regimental, acompanhou as conclusões formuladas pela Serur.
II
Quanto à admissibilidade do recurso interposto pela Sra. Sandra Mara Gonçalves, ratifico o entendimento já externado no despacho de peça 16, no sentido de que o presente apelo seja conhecido, uma vez preenchidos os requisitos que regem a espécie. 
No tocante à análise de mérito, registro minha concordância integral com a proposta formulada pela unidade técnica, aquiescida pela manifestação do MPTCU, razão pela qual acolho os pareceres precedentes por seus próprios fundamentos, valendo-me, para tanto, da técnica da motivação per relationem, nos termos do art. 2º, § 3º, do Decreto 9.830, de 10 de junho de 2019, sem prejuízo de tecer os comentários a seguir.
Preliminarmente, vale lembrar que a percepção da vantagem denominada "opção", de que trata o art. 2º da Lei 8.911/1994, restou garantida aos servidores que reuniram os requisitos para se aposentar antes do advento da Emenda Constitucional 20, de 16 de dezembro de 1998. Isso porque, a partir da promulgação da referida norma Constitucional, ficou vedada a percepção de parcelas que superassem a última remuneração percebida na atividade. É nesse sentido o teor do art. 40, § 2º, com a redação dada pela EC 20/1998:    
Art. 40 (...) 
§ 2º - Os proventos de aposentadoria e as pensões, por ocasião de sua concessão, não poderão exceder a remuneração do respectivo servidor, no cargo efetivo em que se deu a aposentadoria ou que serviu de referência para a concessão da pensão.  (Redação dada pela Emenda Constitucional 20, de 15/12/98) .
A vantagem denominada "opção", ao contrário da incorporação de quintos, só é percebida por ocasião da passagem para a inatividade. Diante de tal peculiaridade e considerando o regramento constante da Constituição Federal a partir de promulgação da EC 20/1998, é irregular perceber a referida parcela caso os requisitos de inativação não tenham sido implementados até 15/12/1998. 
Por tal característica, não houve contribuição previdenciária sobre a parcela denominada "opção" no período em que a Sra. Sandra Mara Gonçalves esteve em pleno labor, já que ela não era percebida na atividade. Convém mencionar que, no regime de repartição, como é o caso do Brasil, a regra é que as contribuições dos ativos sustentam os benefícios dos inativos. Em outras palavras, a solidariedade entre os contribuintes ativos colabora para o pagamento daqueles que estão aposentados. Posteriormente, quando os ativos se aposentarem, o seu benefício será custeado por quem estiver trabalhando. 
Portanto, a incorporação aos proventos de aposentadoria ou pensão de qualquer vantagem sem a respectiva contribuição previdenciária na ativa contraria os princípios da solidariedade, da contributividade e do equilíbrio financeiro e atuarial, todos insculpidos no caput do art. 40 da Constituição Federal.
Ademais, vale mencionar que o entendimento do Acórdão 2076/2005-TCU-Plenáriolenário não se aplica ao caso da recorrente, uma vez que ela nunca teve sua "opção" vinculada a "quintos" ou "décimos". Com vistas a esclarecer essa questão para o caso dos autos, transcrevo pertinente trecho do voto condutor do Acórdão 13919/2020-TCU-Plenário, da Relatoria do Min. Benjamin Zymler, que analisou de forma profunda, o alcance da sobredita decisão judicial aos substituídos:
 (...) 
64. Ocorre que o TCU em nenhum momento desconstituiu ou tornou insubsistente o Acórdão 2.076/2005. É dizer, o posicionamento prestigiado no Acórdão 2076/2005-TCU-Plenário de maneira alguma vem sendo transgredido pelo Tribunal em virtude do entendimento fixado no Acórdão 1599/2019-TCU-Plenário.
65. De fato, (...) , a finalidade do Acórdão 2.076/2005 foi tão somente orientar a revisão dos atos de concessão editados sob a inspiração da Decisão 481/1997, então reconhecidamente antijurídica. Para que não pairem dúvidas a respeito, reproduzo a íntegra daquela deliberação:
Acórdão 2076/2005-TCU-Plenário
"ACORDAM os Ministros do Tribunal de Contas da União, reunidos em Sessão do Plenário, ante as razões expostas pelo Revisor, e com fundamento nos arts. 1º, inciso II, e 34 da Lei nº 8.443/92, em:
9.1. conhecer dos embargos de declaração opostos pelos interessados acima nominados, para, no mérito, acolhê-los, tornando insubsistente o Acórdão 589/2005-TCU-Plenário-TCU;
9.2. alterar o item 8.5 da Decisão nº 844/2001-Plenário-TCU, que passa a ter a seguinte redação:
'8.5. determinar aos órgãos e entidades da Administração Pública Federal direta, autárquica e fundacional que promovam, de imediato, sob pena de responsabilidade solidária, o reexame dos atos de aposentadoria emitidos sob orientação das Decisões nº s 481/97-Plenário-TCU e 565/1997-Plenário-TCU, para a exclusão da parcela opção, derivada exclusivamente da vantagem 'quintos' ou 'décimos', dispensando-se a restituição dos valores recebidos de boa-fé, nos termos da Súmula 106 da Jurisprudência deste Tribunal';
9.3. esclarecer que, para fins do disposto no item 8.5 da Decisão nº 844/2001-Plenário-TCU, com a redação dada por este Acórdão, deve ser observado o seguinte:
9.3.1. é assegurada na aposentadoria a vantagem decorrente da opção, prevista no art. 2º da Lei nº 8.911/94, aos servidores que, até a data de 18 de janeiro de 1995, tenham satisfeito os pressupostos temporais estabelecidos no art. 193 da Lei 8.112/90, ainda que sem os requisitos para aposentação em qualquer modalidade;
9.3.2. em atenção aos princípios da segurança jurídica, da boa-fé e da isonomia, a determinação constante do item 8.5 da Decisão nº 844/2001-Plenário-TCU, com a redação dada por este Acórdão, não se aplica aos atos de aposentadoria expedidos com base no entendimento decorrente das Decisões nº s 481/1997-Plenário e 565/1997-Plenário, e já publicados no órgão de imprensa oficial até a data da publicação da Decisão nº 844/2001-Plenário (DOU de 25/10/2001) ".
66. Fácil perceber, assim, que o Acórdão 2076/2005-TCU-Plenário jamais foi - ou poderia ser - aplicado ao caso do recorrente, que nunca teve sua "opção" vinculada a "quintos" ou "décimos". Além disso, o interessado apenas se aposentou em 2016, sob um ordenamento jurídico completamente distinto daquele em que situada a exegese encampada na Decisão 481/1997 ou no Acórdão 2.076/2005.
67. Insisto: a despeito de prolatado em 2005, o Acórdão 2.076 deste Tribunal teve o específico propósito de encerrar a polêmica instalada na Corte com a edição da malfadada Decisão Administrativa 481/1997; mais especificamente, o único escopo do acórdão de 2005 foi uniformizar o tratamento a ser dado aos atos - então reconhecidamente ilícitos, diga-se de passagem - produzidos sob inspiração da decisão de 1997. Por certo, não se pode conceber - e tal jamais foi a pretensão do TCU - que uma controvertida decisão administrativa subsista, como fonte de direito, a substancial modificação do quadro normativo em que engendrada. Logo, os efeitos de ambas as deliberações (Decisão 481/1997 e Acórdão 2.076/2005) se circunscrevem - necessária e exclusivamente - ao período que antecede a promulgação da Emenda 20.
68. Na realidade, como também já mencionado alhures, o entendimento há muito assentado no TCU sobre a matéria, reafirmado mais recentemente por meio do Acórdão 1599/2019-TCU-Plenário, é aquele expresso na Decisão 753/1999, revestido, inclusive, de caráter normativo.
69. Afora isso, não é de somenos salientar que a EC 20 não se limitou a fixar como teto do benefício previdenciário do servidor a remuneração de seu cargo efetivo. Mais que isso, ela conferiu ao regime de previdência do funcionalismo caráter contributivo e erigiu como balizas "critérios que preservem o equilíbrio financeiro e atuarial" do sistema, aspectos que seriam inexoravelmente malferidos caso se admitisse a inclusão nos proventos de parcelas isentas de contribuição de custeio (como ocorre há mais de duas décadas com a "opção") e o pagamento de benefícios em valores superiores à remuneração percebida em atividade (como aquele conferido ao ora recorrente) . 
 (...) 
72. Assim, a eficácia da sentença há de ser compreendida como adstrita aos aposentados até a edição da EC 20/1998, substituídos do autor, cuja "opção" tenha sido concedida à luz das orientações expressas na Decisão 481/1997-TCU-Plenário, tudo nos exatos termos do Acórdão 2076/2005-TCU-Plenário, o que não é o caso do recorrente. (destaque acrescido) 
 (...) 
Consoante se observa na transcrição mencionada, também no caso dos presentes autos a opção deferida para a Sra. Sandra Mara Gonçalves não deriva da Decisão 481/1997-TCU-Plenário. Com isso, o Acórdão 2076/2005-TCU-Plenáriolenário não se aplica à referida interessada, já que a mencionada decisão teve por finalidade apenas orientar a revisão dos atos de concessão editados sob a inspiração da Decisão 481/1997. 
Observo que o ato de aposentadoria emitido de forma precária pelo Tribunal Regional do Trabalho da 3ª Região/MG em favor da Sra. Sandra Mara Gonçalves, com vigência na data de 1/12/2017, foi disponibilizado ao TCU em 14/3/2018 e apreciado em 20/10/2020, ocasião em que o ato foi tido por ilegal. Portanto o ato em referência foi apreciado pelo TCU após a prolação do Acórdão 1599/2019-TCU-Plenário, razão pela qual teve o registro negado.
Convém mencionar que o Supremo Tribunal Federal, ao decidir o RE 636.553, já em sede de embargos de declaração, na sessão virtual de 27/11/2020 a 4/12/2020, definiu que: 
" (...) a fixação do prazo de cinco anos se afigura razoável para que as cortes de contas procedam à análise da legalidade dos atos de concessão inicial de aposentadoria, reforma ou pensão, após o qual estes serão considerados definitivamente registrados.  
Trata-se de prazo ininterrupto, a ser computado a partir da chegada do processo à respectiva corte de contas - ou, como definido pelo Ministro Roberto Barroso durante o julgamento, um verdadeiro período de "cinco anos tout court".  
Passado esse prazo sem finalização do processo, o ato restará automaticamente estabilizado. Abre-se, a partir daí, a possibilidade de sua revisão, nos termos do art. 54 da Lei 9.873/1999. 
Analisando o caso concreto dos autos, observo que o ato emitido em favor da recorrente foi disponibilizado ao TCU em 14/3/2018. Com isso e considerando a premissa estabelecida no referido Recurso Extraordinário, a concessão poderia ser apreciada até 14/3/2023. Assim, como o registro foi negado pelo TCU dentro do marco temporal estabelecido pelo STF, não há qualquer mácula quanto a esse ponto apta a desconstituir o acórdão recorrido.
Por fim, importa registrar que, em razão da competência estabelecida a este Tribunal pelo art. 71, inciso III, da Constituição Federal, os atos de registro de pessoal somente passam a estar plenamente formados, válidos e eficazes quando recebem o registro pela Corte de Contas. Sob essa perspectiva, impõe-se reconhecer que referidos atos possuem, na origem, natureza precária, razão pela qual, até que haja o efetivo julgamento e o consequente registro pela Corte de Contas, tais atos não gozam de definitividade, já que sem o registro não se aperfeiçoam.
	Ante o exposto, VOTO para que seja adotada a minuta de acórdão que ora trago ao exame deste Colegiado.
TCU, Sala das Sessões Ministro Luciano Brandão Alves de Souza, em 27 de abril de 2021.
Ministro VITAL DO RÊGO 
Relator